【裁判字號】    99,家訴,189
【裁判日期】    991004
【裁判案由】    確認親子關係不存在等
【裁判全文】
臺灣臺中地方法院民事判決             99年度家訴字第189號
原      告  丁○○
訴訟代理人  游雅玲律師
被      告  乙○○
訴訟代理人  王能幸律師
上列當事人間確認親子關係不存在等事件，本院於民國99年9月
20日言詞辯論終結，判決如下：
    主    文
確認原告與被告間之自然血親親子關係不存在。
原告與被告間之收養關係應予終止。
訴訟費用由被告負擔。
    事實及理由
甲、程序方面：
    按確認法律關係成立或不成立之訴，非原告有即受確認判決
    之法律上利益，不得提起之，民事訴訟法第247條定有明文
    。所謂即受確認判決之法律上利益，係指因法律關係之存否
    不明確，原告主觀認為其法律上地位有不安之危險存在，而
    此項危險得以對於上訴人之確認判決除去者。而親子關係攸
    關父母與子女間繼承，扶養等法定權利、義務至鉅，自不因
    一方死亡而消滅，且父子女關係之存在，係持續而非成過去
    ，故於一方亡故後，利害關係人亦得提起確認親子關係存在
    或不存在之訴。本件原告以其與被告間並無親子之血緣關係
    ，致渠等間於私法上之身分關係非明確及有不安之狀態存在
    ，因此，戶政機關之戶籍登記與真實之親子關係不符，將使
    兩造間法律關係不明確，攸關兩造間親子關係可否終止，足
    致原告之法律上地位有受侵害之危險，並得依確認兩造間自
    然血親親子關係不存在之判決，以除去此種不安之狀態，揆
    諸前揭說明，原告自有即受本件確認判決之法律上利益，是
    原告自得提起如主文第1項確認自然血親親子關係不存在之
    訴，合先敘明。
乙、實體方面：
壹、原告主張：
  一、原告早年與夫丙○○結婚多年未育有子女，當時因法制觀
      念不健全，原告之夫丙○○為老有所依，遂於民國60年間
      將其抱養之被告（60年12月6日生，原名梁導明，嗣改名
      為乙○○）於辦理戶籍登記時，逕行申報登記為原告之親
      生子女，加以原告亦不識字，而未察知上情，實則兩造間
      並無自然血親之關係，上開戶籍登記顯屬不實，如未加以
      判決確認，將使原告私法上之地位有受侵害之危險。
  二、被告係60年12月6日出生，自幼即由原告以之為子女之意
      思而撫養長大，依民法親屬編施行法第1條、修正前民法
      第1079條之規定，兩造自應成立收養關係。惟被告有諸多
      對原告虐待或重大侮辱之情事，於90年5月16日原告購買
      位於臺中縣太平市○○路33號之房屋（下稱系爭房屋），
      並借名登記於被告名下，兩造並同住於系爭房屋；因原告
      考量被告於成年後工作仍不穩定，故縱然被告已娶妻生子
      ，亦由原告不定時給予扶養費或代為照顧其子女，詎被告
      從未感恩原告之付出及養育之恩，認為系爭房屋既登記於
      其名下，即對原告隨意辱罵，迭次欲趕原告出門，甚至放
      任其妻林麗香對原告恣意打罵成傷，經鈞院核發91年度家
      護字第444號通常保護令在案。被告又故意將室內電燈全
      部關閉，致原告有跌倒之危險，且於原告之夫撿骨時，原
      告請求被告回家捧牌位亦遭拒絕；原告不堪忍受，曾對被
      告及其妻林麗香提出刑事告訴，後被告恐其夫妻遭刑事訴
      追而請求原告原諒，原告要求被告搬家，乃同意撤回刑事
      告訴。多年來被告對於原告身體健康或生活狀況均未加聞
      問，僅不斷要求原告須給予生活費用，令原告深感心寒。
      嗣於98年初，被告向原告表示在外生活不易，希望搬回系
      爭房屋與原告同住，原告因生活拮据無力再經常給付被告
      生活費，一時心軟遂同意被告一家返回，不料被告進住後
      又故態復萌，無視原告年長健康不佳，仍屢屢對原告恣意
      辱罵，並以言語恫嚇原告，導致原告乳癌復發、聽覺及視
      力受損，身心受創。原告同意給予被告一定金錢，僅求被
      告一家搬走，還原告平靜之生活，卻遭被告拒絕；原告於
      擔憂生命安危下，將系爭房屋之廚房及原告所使用房間上
      鎖，被告竟不顧道德倫常及母子親情，對原告提起侵占告
      訴。綜上，可認被告對於原告顯有虐待或重大侮辱及其他
      重大事由難以維持收養關係之情事，爰依民法第1081條第
      1 項第1款、第4款之規定，訴請判決終止兩造間之收養關
      係等語。並聲明：如主文所示。
貳、被告則以：被告確係原告與丙○○所生，此有被告之出生證
    明書可稽，是出生證明書既然明載被告父親為丙○○、母親
    為丁○○即原告，且係原告及丙○○至戶政事務所申請出生
    登記，顯有公信力，足證被告為原告與丙○○所親生，兩造
    間有親子關係至為明確，被告自幼由原告撫育至成年，現被
    告出生近40年，原告始提出本訴，其請求自屬無據。博微生
    物科技股份有限公司所為之血緣關係鑑定，僅就被告與原告
    為鑑定，未就被告與丙○○一起鑑定，其鑑定結果並不實在
    。證人己○○並不知被告之親生父母究係何人？住於何處？
    其所為證言亦不實在。又被告自78年高中畢業至89底，除當
    兵期間外，在機械工廠等工作收入款項均交付原告，故系爭
    房屋係於90年初以被告8、9年之工作所得購買，其所有權自
    應登記為被告名義。被告於89年間與越南女子林麗香結婚，
    被告與林麗香對原告非常孝順，惟因原告對林麗香有成見、
    看不順眼，竟以林麗香清潔地板不乾淨為由，突然抓林麗香
    頭髮，將其頭部猛擊地上，絕無林麗香對原告打罵成傷之情
    事，雖曾經法院核發保護令，亦與被告無關。被告自90年至
    97年10月在外租屋居住，但仍對原告之身體健康或生活狀況
    非常關心，且被告省吃儉用，靠工作收入維持生活，並無要
    求原告給付生活費之情事。嗣於97年底被告生育1子，兩造
    均非常高興，認為梁家可傳續香火，故被告偕妻返回系爭房
    屋居住，全家生活和氣平靜，亦無辱罵原告之情事。原告乳
    癌復發接受化療時，被告於98年過年前曾載原告至醫院打針
    ，並無不照顧原告之情事等語置辯。並聲明：原告之訴駁回
    。
參、得心證之理由：
  一、兩造間有無自然血親之親子關係：
      原告主張其雖登記為被告之生母，然兩造間並無真實親子
      血緣關係之事實，業據原告提出戶籍謄本2份為證，並據
      證人即原告之妹己○○到庭結證略以：被告不是原告親生
      ，約於60、61年，隔壁陳太太至其家中聊天，談到有1位
      從事土木工作者，育有6名子女，無法扶養，欲將子女出
      養他人，問看看是否有人願收養，其乃向原告之夫說此事
      ，當時原告之夫聽說是男孩就一口答應，某日下午其帶原
      告之夫及母親去找隔壁陳太太，陳太太帶其等至臺北圓山
      附近，原告之夫見男孩白胖可愛，就問是否真要出養小孩
      ，對方表示須疼小孩，不須支付費用，會把小孩出養給人
      家，當時原告之夫答應會疼該男孩，該男孩之父、母姓氏
      其等並不知道，當時其等有問，但男孩的阿嬤說不要問、
      只要疼小孩即可、小孩抱走後就別再抱回來，當時亦未留
      下地址，該男孩只有1、2個月大，其等抱走該男孩後即返
      家，原告與其夫當時戶籍好像是在彰化娘家，租賃房屋在
      臺中縣潭子鄉居住，其不清楚原告與其夫如何辦理戶籍登
      記，但原告與其夫非常疼愛該男孩，該男孩抱回7年後，
      原告之夫去世等語（本院99年6月23日言詞辯論筆錄參照
      ）。另經本院分別採取原告之口腔黏膜細胞及被告之血液
      檢體送請博微生物科技股份有限公司分子生物實驗室進行
      親子鑑定，鑑定結果為：「送檢註明為丁○○與乙○○之
      檢體，其DNA STR系統之D8S1179、D21S11、D7S820、D16S
      539、vWA、TP OX、D18S51等7個基因座之基因型別矛盾，
      所以丁○○與乙○○間應不存在一親等直系親緣關係」等
      語，有該公司99年6月29日DNA親緣關係諮詢報告單在卷可
      稽。本院參酌現代生物科學發達，醫學技術進步，以DNA
      基因圖譜定序檢驗方法鑑定子女之血統來源之精確度已達
      99.8%以上，是上開親子鑑定結果應堪可採。衡之前揭事
      證，足證被告與原告並無血緣關係存在，原告之主張，自
      堪認為真實。被告辯稱其確為原告所親生，可傳助產士到
      庭云云，要屬無稽。被告復辯稱上開DNA報告僅就其與原
      告間為鑑定，未與原告之夫丙○○一起為鑑定，故有失準
      確云云；惟本件係確認原告與被告間之親子關係，與被告
      及丙○○之間有無親子關係無涉，被告前揭抗辯，亦無可
      取。從而，原告請求確認其與被告間之自然血親之親子關
      係不存在，為有理由，應予准許。
  二、兩造間有無收養關係存在：
  （一）次按關於親屬之事件，在民法親屬編修正前發生者，除
        本施行法有特別規定外，不適用修正後之規定，民法親
        屬編施行法第1條後段有明文規定。又收養子女，應以
        書面為之；但自幼撫養為子女者，不在此限，74年6月3
        日修正前（以下簡稱修正前）民法第1079條亦定有明文
        。而民法親屬編施行法就民法第1079條於74年6月3日修
        正後之規定，並無特別規定適用修正前發生之親屬事件
        ，本件自應適用修正前發生當時之規定，亦即適用實體
        從舊原則。前揭修正前之民法第1079條但書所請「自幼
        」云者，係指未滿7歲者而言；「撫養」指以有收養他
        人之子女為自己之子女之意思養育在家而言；民法修正
        前之收養子女，如係自幼撫養為子女者，並非要式行為
        ，既不以將原報戶籍塗銷，辦妥收養登記為生效之要件
        ，法律亦未明定應得生父母之同意，祇須有自幼撫養之
        事實，並有以之為子女之意思即可成立，司法院31年院
        字第2332號解釋、大理院5年上字第1123號解釋及最高
        法院55年台上字第2188號判決可資參照。
  （二）兩造間並無自然親子血緣關係，既經認定如前，然被告
        自幼即由原告抱養回家撫養長大，且原告慮及自己未生
        育子嗣，日後恐無人傳承香火，有以被告為子女之意思
        而為撫養，故在戶籍登記上逕以被告其子而申請登記之
        事實，有戶籍謄本之記載及證人己○○之前述證言可稽
        ，被告亦自承其自幼到成年皆由原告照顧，是依上開法
        律規定及前揭說明，縱使兩造並無簽立收養書面，亦未
        辦妥收養登記，仍無礙於兩造間收養關係之成立，亦即
        原告與被告雖非自然血親之母子關係，惟應認兩造間收
        養關係存在。
  三、兩造間之收養關係有無終止事由：
  （一）復按養父母、養子女之一方，有下列各款情形之一者，
        法院得依他方、主管機關或利害關係人之請求，宣告終
        止其收養關係：1、對於他方為虐待或重大侮辱。2、遺
        棄他方。3、因故意犯罪，受2年有期徒刑以上之刑之裁
        判確定而未受緩刑宣告。4、有其他重大事由難以維持
        收養關係，96年5月23日修正之民法第1081條第1項定有
        明文。而所謂其他重大事由，係指養親子間之感情與信
        賴出現破綻，無法回復原來之狀態而維持有如親子般之
        關係，即屬難以繼續收養關係之重大事由，得為訴請法
        院判決終止收養關係之原因。
  （二）原告主張被告對其有虐待重大侮辱，並有其他重大事由
        難以維持收養關係等情，業據證人即原告之妹甲○○○
        到庭證述略以：我居住（臺中縣太平市○○路）43號，
        原告住在33號，於89年被告尚未自原告住處搬走時，因
        被告在樓上要向原告拿水電錢，原告說那是她的房子，
        為何要給被告水電錢，兩造因此就吵起來，之後原告跌
        倒，就到太平市○○路43號我的住處，告知其上情，當
        時原告身上有傷，是頭部後面及手部受傷，晚上9點多
        其帶原告回家，客廳電燈全部被關掉，門亦鎖起來，其
        等是用摸牆壁去打開電燈，被告就下樓，質問其為何到
        他家，其反問被告為何會有6百餘萬可買房子，被告說
        房子就是他的，其無資格站在該房子，被告並睜大眼睛
        瞪視，後來原告有去驗傷等語；及證人即原告之養女戊○○亦到庭證稱：「（父親撿骨是何時，被告是否有回
        家捧牌位？）父親撿骨好像約4年前。我父親要撿骨，
        我媽媽叫我去被告住的地方，因被告當時住大智路，我
        與我二兒子去，當時被告很兇，問我做什麼，我說父親
        要撿骨是否一起去，被告說不要且很兇…，結果被告仍
        無回來撿骨。（被告約在最近97年要回來之前，是否曾
        經有打電話向你借錢，當時回家理由，是否有說明，為
        何原告會同意被告回來？）因被告打電話說他們2人均
        無工作，希望我向媽媽求情，讓他們回來，他會改，叫
        我先借他1萬元，我跟我媽媽說，我媽媽當時考慮，怕
        說他回來是否會像以前一樣，但我媽媽能拿給我1萬元
        叫我拿給被告，之後被告有回來好幾次，在我媽面前裝
        可憐，他們說他們夫妻一定會改，我媽媽不忍心還是讓
        他們回來。（被告搬回家裡住，原告乳癌復發，接受化
        療，被告是否有協助照顧原告？）我媽媽乳癌復發，變
        成淋巴，引起腳不能走路，但當時被告並無上班，整天
        在家裡也對媽媽不聞不問，有次我媽媽打電話給我，說
        他腳很痛，要去上廁所不能走，因我住離家裡很近，我
        當時不在家，所以電話請我兒子過去，我兒子按門鈴，
        但被告仍不開門，之後我媽媽就打鑰匙給我及我阿姨，
        怕她如有一天發生事情，因我小兒子與媽媽同住，早上
        是由我兒子江昀晏上班之前先把媽媽尿桶換掉、端洗臉
        水及買早餐，中午由證人甲○○○拿飯給原告吃，晚上
        是由我負責準備晚餐，每星期三、日我都會去原告家裡
        拖地。（媽媽之前有因乳癌手術住院？）有。約93年時
        ，是被告離開家裡沒有多久發生的事情。（是否有向被
        告說媽乳癌的事情？）因一開始不知道被告住何處，所
        以並無告訴被告，阿姨（證人甲○○○）的某位朋友之
        前開檳榔攤，有碰到被告，就跟被告說媽媽乳癌的事情
        ，被告當時並無說什麼。後來知道被告住大智路，我有
        去他的住處，我共去被告住處3次，第1次是我自己去，
        我告訴他說我媽媽生病開刀要回來看，但被告仍不理不
        睬。我去被告處所3次，每次他都對我很兇」等語（均
        參照本院99年8月30日言詞辯論筆錄）。按證人為不可
        代替之證據方法，如果確係在場聞見待證事實，而其證
        述又非虛偽者，縱令證人與當事人有親屬、親戚或其他
        利害關係，其證言亦非不可採信（最高法院53年台上字
        第2673號判例參照）。查證人甲○○○、戊○○分別為
        原告之胞妹及養女，亦為被告之阿姨及姐姐，與兩造關
        係密切，又與原告比鄰而居，渠等就兩造間日常生活相
        處及互動上之情形所為證詞，無從以其他證據方法代替
        ，是渠等於本院審理中未拒絕陳述，出於自由意志就其
        所見所聞事實據以陳述之證言自有證據能力，且經核與
        原告主張之情節相符，被告復未能舉證證人所述有何虛
        偽之處，故證人甲○○○、戊○○上開證詞，自堪採擇
        。被告辯稱全家生活和氣平靜，亦無辱罵原告或不照顧
        原告之情事云云，洵屬無據。
  （三）被告以原告於98年5月後，將系爭房屋之所有房間門、
        廚房、神明廳上鎖，也不讓被告拷貝電動門遙控器用，
        妨害被告身為所有權人的權益，還未經被告同意，將原
        告的外孫帶進來住，機車也拿進來放，真的很過份，被
        告房子所有權狀也扣押在原告的櫃子裏等為由，於99
        年3月31日具狀向臺灣臺中地方法院檢察署告訴原告侵
        占罪等情，至99年4月23日偵查訊問時始稱系爭房屋雖
        登記於被告名下，惟實際上係原告出資所購，僅是借被
        告之名登記等語，業據本院依職權調閱臺灣臺中地方法
        院檢察署99年度偵字第7984號偵查卷宗查核無誤，原告
        雖不否認因擔心被告夫妻對其不利，才將房門上鎖，惟
        被告身為晚輩，未與原告盡力溝通，卻明知其僅係住處
        之借名登記名義人，竟以誇大之指述對原告提出告訴，
        嚴重破壞兩造親情，自堪認定。
  （四）查本件原告為27年2月4日出生，其年已長，顯需他人照
        顧，而被告為60年12月6日出生，衡情應知其對於原告
        所負扶養之義務遠大於其受扶養之權利，被告既身為人
        子，自應盡人子孝道，然被告自結婚後，除一再與原告
        發生衝突外，未有任何為人子應盡責任，非但對原告身
        體健康及生活狀況不加聞問，反而僅因原告將住處部分
        房間上鎖以求自保，即逕自對原告提起侵占告訴，被告
        對原告幾無親情存在可言，本院審酌上情，認兩造間之
        收養關係有名無實，已無母子之情，親子間之感情與信
        賴已出現破綻，兩造間僅有收養之形式，無實質之母子
        親情之維繫，實與收養係為成立擬制親子關係之旨相違
        背，原告主張兩造間有難以維持收養關係之重大事由存
        在，自堪信為真正。從而，原告依民法第1081條第1項
        第4款規定，請求終止其與被告間之收養關係，為有理
        由，應予准許。本件既准兩造終止收養關係，原告併依
        同條項第1款規定請求終止收養關係，為請求權之競合
        ，本院自毋庸再予審認，附此敘明。
  四、兩造所為之其他主張、陳述並所提證據，經本院審酌後，
      認均與本件之結論無礙，不再一一論述，附此敘明。
肆、訴訟費用負擔之依據：民事訴訟法第78條。
中    華    民    國    99    年    10    月    4     日
                  家事法庭      法  官  陳宗賢
以上為正本係照原本作成。
如對本判決上訴，須於判決送達後20日內向本院提出上訴狀，須
附繕本。
如委任律師提起上訴者，應一併繳納上訴審裁判費。
中    華    民    國    99    年    10    月    4     日
                                書記官  洪千羽

司法院資訊處製作；財團法人民間司法改革基金會備份。
